臺灣臺北地方法院民事判決
110年度訴字第6410號
原      告  陳俊傑  

訴訟代理人  蔡宗釗律師
複代理人    謝易達律師 
被      告  王婉霞  
訴訟代理人  黃贊臣律師
上列當事人間請求分割共有物事件，本院於民國111年4月12日言
詞辯論終結，判決如下：
    主      文
兩造共有如附表所示不動產分割由被告單獨取得。
被告應補償原告新臺幣壹仟伍佰伍拾柒萬伍仟伍佰零伍元。
訴訟費用由被告負擔三分之二，餘由原告負擔。
    事實及理由
壹、程序部分：
一、按因不動產之物權或其分割或經界涉訟者，專屬不動產所在
    地之法院管轄。民事訴訟法第10條定有明文。本件原告請求
    分割如附表所示之不動產（下稱系爭不動產），系爭不動產
    位於本院轄區，依首開規定，本件訴訟專屬本院管轄，合先
    敘明。
二、次按被告於訴之變更或追加無異議，而為本案之言詞辯論者
    ，視為同意變更或追加。民事訴訟法第255條第2項定有明文
    。本件原告原起訴聲明：原告及被告陳俊郁（陳俊郁部分業
    據原告撤回起訴）共有如附表所示之不動產准予變價分割，
    變賣所得之價金依兩造應有部分比例分配之（見本院110年
    度北司調字第635號卷，下稱北司調卷第7頁）；嗣於110年8
    月24日追加王婉霞為被告（見北司調卷第59頁），被告對於
    原告訴之追加亦無異議而為本案之言詞辯論，視為同意追加
    ，核與前開規定相符，應予准許。
貳、實體部分：
一、原告起訴主張：如附表所示不動產（下稱系爭不動產）為兩
    造分別共有，伊應有部分為1/3，被告應有部分為2/3，又如
    附表所示不動產並無不能分割之約定，亦無依物之使用目的
    不能分割之情況，因未能達成分割協議，爰依民法第823條
    第1項、第824條規定，提起本件訴訟等語。並聲明：兩造共
    有如附表所示不動產由原告取得，原告補償被告新台幣（下
    同）3,315萬1,010元。
二、被告則以：緣訴外人陳炳爵與林美女婚後育有三子，長子陳
    俊傑即原告、次子訴外人陳俊良、三子訴外人陳俊郁即被告
    之配偶。原告於78年結婚時，陳炳爵與林美女即出資為其購
    置門牌號碼臺北市信義區信義路6段房地，婚後亦居住於此
    ，嗣於81年間遷入登記上址，並陸續給予現金若干。於84年
    間陳炳爵與林美女另出資為陳俊良購置宜蘭縣礁溪鄉之不動
    產。林美女於86年間過世，繼承人即陳炳爵、原告、陳俊良
    、陳俊郁乃於86年3月10日協議由陳俊良繼承取得臺北市○○
    區○○段○○段000地號土地（權利範圍1/4）及其上門牌號碼臺
    北市○○區○○○路0段000巷0號2樓建物（下合稱和平東路房地
    ），銀行存款則由陳炳爵、原告、陳俊郁三人平均繼承；足
    認陳炳爵及林美女當年之分配及三兄弟間之協議（下稱系爭
    協議）應係由原告取得臺北市信義區信義路6段房地，陳俊
    良取得和平東路房地及宜蘭縣礁溪鄉房產，陳俊郁則單獨繼
    承系爭不動產。然因陳炳爵死亡後未能尋得其遺囑，陳俊良
    即遵照系爭協議放棄其應繼分予陳俊郁，故就系爭不動產登
    記為原告應有部分1/3、陳俊郁應有部分2/3，陳俊郁為免因
    分產之事再與原告牽扯，遂將系爭不動產之應有部分贈與並
    移轉登記予被告。又被告自83年間與陳俊郁結婚，即與公婆
    一同設籍居住於系爭不動產，並於生下雙胞胎子女後，由祖
    孫三代持續居住多年，而分割共有物並非僅著眼於物之經濟
    效用，更應考量共有人對共有物情感上或生活上之依存關係
    ，而原告自幼居住於新北市新店區，婚後即居住在臺北市信
    義區信義路6段房地，反觀被告一家4口在系爭不動產共同生
    活20餘年，乃是感情與生活依存的家。基此，系爭不動產應
    分割由伊取得，伊願依中泰不動產估價聯合事務所（下稱中
    泰事務所）鑑價結果，以金錢補償原告1,557萬5,505元等語
    。
三、原告主張系爭不動產為兩造所共有，原告與被告之應有部分
    各為1/3、及2/3等情，有系爭土地及建物登記第一類謄本附
    卷可稽（見北司調卷第61-65頁），且為被告所不爭執（見
    本院卷第133頁），堪信為真實。
四、原告主張兩造並無不能分割系爭不動產之約定，系爭不動產
    亦無不能分割之情事，依據民法第823條第1項、第824條規
    定請求將系爭不動產分割由其取得，其願以金錢補償被告等
    語，然為被告所否認，並以前揭情詞置辯，經查：
  ㈠按各共有人，除法令另有規定外，得隨時請求分割共有物，
    但因物之使用目的不能分割或契約訂有不分割之期限者，不
    在此限；分割之方法不能協議決定，或於協議決定後因消滅
    時效完成經共有人拒絕履行者，法院得因任何共有人之請求
    ，命為下列之分配：以原物分配於各共有人。但各共有人
    均受原物之分配顯有困難者，得將原物分配於部分共有人。
    原物分配顯有困難時，得變賣共有物，以價金分配於各共
    有人；或以原物之一部分分配於各共有人，他部分變賣，以
    價金分配於各共有人；以原物為分配時，如共有人中有未受
    分配，或不能按其應有部分受分配者，得以金錢補償之，民
    法第823條第1項、第824條第2項第1款及第2款、第3項分別
    定有明文。又裁判分割共有物，須斟酌各共有人之利害關係
    、使用情形、共有物之性質及價值、經濟效用，符合公平經
    濟原則，其分割方法始得謂為適當（最高法院90年度台上字
    第1607號裁判意旨參照）。又分割共有物究以原物分割或變
    價分割為適當，法院應斟酌當事人意願、共有物之使用情形
    、經濟效用及全體共有人之利益等情形而為適當之分割，不
    受共有人所主張分割方法之拘束（最高法院88年度台上字第
    600號裁判意旨參照）。
  ㈡原告主張系爭不動產並無因物之使用目的不能分割之情形，
    亦無不能分割之約定等情，被告未予爭執，而兩造就系爭不
    動產之分割方法確無法達成協議，揆諸首揭規定，原告請求
    裁判分割系爭不動產，即屬有據。又系爭不動產為17樓大廈
    之第9層，為鋼筋混凝土造建物等情，有建物登記第一類謄
    本為憑（見北司調卷第65頁），倘依兩造之所有權應有部分
    比例為原物分割，則不僅建物內部難以獨立區隔為經濟利用
    ，且因各共有人分得部分均有進出之需求，勢須劃出共同使
    用之門廳或走道空間，並就該空間維持共有、約定使用或其
    他方式之法律關係，將減少各共有人得有效利用之空間，且
    徒增法律關係之複雜化、減損共有物之經濟價值，是以原物
    分割於各共有人顯非分割系爭不動產之適當方式。又原告固
    主張將系爭不動產分割由其單獨取得，並以金錢補償被告之
    分割方案，惟本院審酌被告系爭不動產之所有權應有部分比
    例高達2/3，且被告與其配偶陳俊郁及兩名子女現仍共同居
    住生活於系爭不動產，此節亦為原告所不爭執（見本院卷第
    129頁），倘依原告主張將系爭不動產分割為其所有，原居
    住於系爭不動產之被告及其家人勢必將遷出系爭不動產，另
    覓住居所；再依被告所主張之原物分配予被告、補償原告價
    金之分割方案，原告亦可獲得金錢補償，應不致損及原告利
    益，而被告取得系爭不動產，供其及家人共4人繼續居住，
    亦可免除被告搬遷清運、另覓新居之勞費，應屬較為便捷經
    濟之分割方式，因認本件應以將原物分配予被告，再由被告
    按原告應有部分比例以金錢補償之方式分割，較為允洽妥適
    ，並為最符兩造意願、利益、系爭不動產使用情形、社會經
    濟效益之分割方法。
  ㈢又經本院囑託中泰事務所鑑定系爭不動產之交易市價之結果
    ，系爭土地使用分區為第三之一種住宅區及第三種住宅區，
    建坪單價為每坪93萬2,000元、車位單價400萬元，市價總值
    為4,672萬6,515元，此有中泰事務所111年1月20日中泰（估
    ）字第11101003號函所附不動產估價報告書一份在卷可憑（
    見外放證物卷第2頁），本院考量系爭不動產之現況、使用
    與交易之情形以及原告所有權應有部分之比例，認為被告給
    付原告之補償金以1,557萬5,505元為妥適。至原告雖稱中泰
    事務所之鑑價報告低估系爭不動產價值，該不動產近1年之
    市價應為每坪101萬4,000元云云，並提出實價登錄資料為憑
    （見本院卷第103-104頁）。然查，系爭不動產係由中泰事
    務所不動產估價師親自至現場勘察以瞭解實際屋況，並以比
    較法、收益法進行現況價值評估，其據此所為之估價結果，
    自較以近1年成交價之平均值為計算更為精確，因認系爭不
    動產之價值應以中泰事務所鑑價之金額較為可採。是以該鑑
    價報告作為系爭不動產市價之參考，自無不當，原告指摘該
    鑑價結果過低云云，尚非可採。 
五、綜上所述，原告請求裁判分割共有物，為有理由，應予准許
    。本院審酌上情，認以系爭不動產採原物分割歸由被告取得
    ，並由被告補償原告1,557萬5,505元，較為妥適，爰判決如
    主文第1、2項所示。
六、本件事證已臻明確，兩造其餘之攻擊或防禦方法及所提之證
    據，經本院斟酌後，認為均不足以影響本判決之結果，爰不
    逐一論述，附此敘明。
七、本件為分割共有物之訴，並已由本院為全體共有人定分割方
    法，依民事訴訟法第80條之1規定，由全體共有人依應有部
    分比例分擔訴訟費用，始為公平，爰諭知如主文第3項所示
    。
八、訴訟費用之負擔之依據：民事訴訟法第80條之1、第85條第1
    項。 
中　　華　　民　　國　　111 　年　　5 　　月　　13  　日
                  民事第一庭  法　官　吳佳薇
以上正本係照原本作成。
如對本判決上訴，須於判決送達後20日內向本院提出上訴狀。如
委任律師提起上訴者，應一併繳納上訴審裁判費。
中　　華　　民　　國　　111 　年　　5 　　月　　13　　日
                              書記官　陳弘毅　　　　　　　　　
附表：
編號 不動產 面積 權利範圍 1 臺北市○○區○○段○○段000地號土地 1,877平方公尺 99/10,000 2 臺北市○○區○○段○○段0000○號即門牌號碼臺北市○○區○○路0段000巷0號9樓 層次面積：101.44平方公尺 附屬建物面積：22.49平方公尺 全部 3 臺北市○○區○○段○○段0000○號即門牌號碼臺北市○○區○○路0段000號地下層 總面積：2,068.97平方公尺 1,110/60,000